【裁判字號】    97,上易,249
【裁判日期】    971014
【裁判案由】    第三人異議之訴
【裁判全文】
臺灣高等法院臺中分院民事判決         97年度上易字第249號
上  訴  人  乙○○
訴訟代理人  黃呈利律師
被  上訴人  李信諭即佳美上光企業社
訴訟代理人  林見軍律師
複  代理人  甲○○
上列當事人間第三人異議之訴事件，上訴人對於中華民國97年5
月30日台灣台中地方法院第一審判決（96年度訴字第3215號），
提起上訴，本院於97年9月30日言詞辯論終結，判決如下：
    主  文
原判決廢棄。
被上訴人在原審之訴駁回。
第一、二審訴訟費用由被上訴人負擔。
    事實及理由
一、被上訴人經合法通知，未於言詞辯論期日到場，核無民事訴
    訟法第 386條所列各款情形，爰依上訴人之聲請，由其一造
    辯論而為判決。
二、被上訴人起訴主張：被上訴人於佳美上光企業社設立前為因
    應未來營業需要，以丙○○名義於民國95年 7月間向仲貿機
    械廠工業有限公司（下稱仲貿公司）購買全新上光機一台（
    下稱系爭上光機），價款為新台幣（下同） 120萬元；再於
    同年 6月間經李坤樹介紹向綽號「福仔」者購買中古壓光機
    一台（下稱系爭壓光機），價款為10萬元。賣方依約交付系
    爭上光機及系爭壓光機後，被上訴人即利用該機器生產至今
    ，惟日前上訴人與債務人李清間清償債務事件，上訴人請
    求假扣押李清財產，竟將被上訴人所有之系爭上光機及系
    爭壓光機誤為李清所有而實施查封。台灣台中地方法院（
    下稱台中地院）民事執行處就系爭上光機及系爭壓光機之查
    封顯然有誤，被上訴人依強制執行法第15條之規定得提起第
    三人異議之訴，請求撤銷該不當之執行程序，爰求為撤銷台
    中地院96年度執全字第4460號假扣押強制執行事件就系爭上
    光機及系爭壓光機所為強制執行程序（下稱系爭強制執行程
    序）之判決。
三、上訴人則以：被上訴人之佳美上光企業社於96年3月1日始設
    立，距其主張於95年6、7月間購買系爭上光機及系爭壓光機
    之時間相差8至9個月之久，衡情佳美上光企業社尚未營業，
    焉有先行購買機器置放8至9個月之久未使用之理。況被上訴
    人之父李清早於查封地點開設中美上光廠股份有限公司（
    下稱中美公司）經營印刷生意，為實際經營權人，系爭上光
    機及系爭壓光機應為李清購買，所有權歸屬李清。又台
    中地院96年度執全字4460號假扣押執行事件，於96年10月26
    日會同上訴人施行查封時，李清在現場操作系爭上光機及
    系爭壓光機，並未否認該機器為其所有，若該機器確為被上
    訴人所有，李清不可能不知，應會立即提出異議，豈會任
    令法院予以查封等語，資為抗辯。
四以下之事實為兩造所不爭執：
（一）上訴人以被上訴人之父李清所簽發面額80萬 5千元之支
      票提示不獲兌現為由，聲請對李清之財產在80萬元範圍
      內予以假扣押，經台中地院96年度裁全字第9817號裁准。
（二）上訴人以台中地院96年度裁全字第9817號裁定為執行名義
      ，聲請台中地院96年度執全字第4460號假扣押執行，於96
      年10月26日至台中市○區○○○街322之2號查封系爭上光
      機及系爭壓光機。
（三）系爭上光機係由被上訴人之母丙○○於95年 7月間出面向
      仲貿公司購買，價款為 120萬元；系爭壓光機則由丙○○
      於95年 6月間經李坤樹介紹向綽號「福仔」者購買，價款
      為10萬元。
（四）佳美上光企業社係以被上訴人名義於96年3月1日設立，其
      登記之營業項目為文教、樂器、育樂用品批發。
（五）李清經營之中美公司於95年 7月間經解散登記，並已向
      台中地院申報清算完結。
（六）台中市○區○○○街322之2號建物於台中地院查封系爭上
      光機及系爭壓光機時有懸掛佳美上光廠招牌。
五、按第三人就執行標的物有足以排除強制執行之權利者，得於
    強制執行程序終結前，向執行法院對債權人提起異議之訴，
    強制執行法第15條定有明文。所謂就執行標的物有足以排除
    強制執行之權利者，係指對於執行標的物有所有權、典權、
    留置權、質權存在情形之一者而言（最高法院44年台上字第
    721號判例參照）。查上訴人以李清所簽發面額80萬5千元
    之支票提示不獲兌現為由，聲請對李清之財產在80萬元範
    圍內予以假扣押，經台中地院96年度裁全字第9817號裁准，
    上訴人再以台中地院96年度裁全字第9817號裁定為執行名義
    ，聲請台中地院96年度執全字第4460號假扣押執行，於96年
    10 月26日至台中市○區○○○街322之2號查封系爭上光機
    及系爭壓光機，上訴人主張系爭上光機及系爭壓光機係其所
    有，因此就台中地院96年度執全字第4460號假扣押執行，查
    封系爭上光機及系爭壓光機之執行程序，提起第三人異議之
    訴，請求撤銷系爭強制執行程序。而假扣押之執行，依強制
    執行法第136條準用關於動產、不動產執行之規定，故假扣
    押之執行，亦係以查封為開始，而以假扣押之標的脫離假扣
    押之處置，如將假扣押標的交付執行或撤銷假扣押，其程序
    方為終結。原判決以假扣押查封完畢，認為執行程序業已終
    結，不得提起執行異議之訴，自難謂合，業經最高法院44年
    台上字第1328號判例著有明文，系爭強制執行程序僅查封系
    爭上光機及系爭壓光機，尚未將假扣押標的交付執行，其假
    扣押之執行程序尚未終結，被上訴人自得提起本件第三人異
    議之訴。
六、被上訴人提起本件第三人異議之訴，主張台中地院96年度執
    全字第4460號假扣押執行事件所查封之系爭上光機及系爭壓
    光機非執行債務人李清所有，而係其所有等情，惟為上訴
    人所否認，是本件兩造爭執之重點在於系爭上光機及系爭壓
    光機是否為被上訴人所有，即被上訴人可否請求撤銷系爭強
    制執行程序。經查：
  1.系爭上光機係由被上訴人之母丙○○於95年 7月間出面向仲
    貿公司購買，系爭壓光機則由丙○○於95年 6月間經李坤樹
    介紹向綽號「福仔」者購買，而佳美上光企業社係以被上訴
    人名義於96年3月1日設立。丙○○於購買系爭上光機及系爭
    壓光機時，距被上訴人設立佳美上光企業社有7、8個月之久
    ，被上訴人於佳美上光企業社設立之時再出資購買系爭上光
    機及系爭壓光機即可，殊無必要預先支付數十萬元購買該機
    器，以應付未來佳美上光企業社營運之需要，被上訴人於起
    訴狀主張其於佳美上光企業社設立前，為因應未來營業需要
    ，以丙○○名義分別購買系爭上光機及系爭壓光機等情，即
    有違常情，被上訴人嗣於原審97年 5月12日審理時改稱系爭
    上光機及系爭壓光機係由丙○○購買，再移轉給被上訴人云
    云（見原審卷第61頁），足證被上訴人之前所主張系爭上光
    機及系爭壓光機係其所購買之語，已無法採信。
  2.系爭上光機依被上訴人所提出之買賣合約書，係丙○○於95
    年7月3日以佳美上光企業社之名義所購買（見原審卷第 5頁
    ），當時被上訴人之佳美上光企業社尚未設立，自難認丙○
    ○係為被上訴人購買系爭上光機，而當時之佳美上光企業社
    係由李清於結束中美公司營業後所開設，業經出售系爭上
    光機之仲貿公司業務代表連原裕證述屬實（見原審卷第60頁
    ），顯然系爭上光機仲貿公司係出售予李清，丙○○應僅
    係代理李清為系爭上光機之買賣。再系爭上光機及系爭壓
    光機均係供印刷之用，而李清所經營之中美公司，其登記
    之營業項目即為印刷及其輔助、印刷品裝訂及加工（見原審
    卷第45頁），中美公司於95年 7月間已關廠歇業，並辦理解
    散登記及申報清算完結，此有中美公司之工廠登記資料在卷
    可憑（附原審卷第45、46頁），復經本院調閱台中地院96年
    度司字第 210號清算完結事件卷宗查明屬實，顯然系爭上光
    機及系爭壓光機係李清、丙○○於結束中美公司業務後，
    為延續其印刷事業，另起爐灶所購買。
  3.被上訴人所設立之佳美上光企業社，其登記之營業項目為文
    教、樂器、育樂用品批發，營業地點在台中市○區○○路31
    4號2樓，此有卷附之佳美上光企業社營利事業資料查詢足稽
    （附原審卷第13頁）。被上訴人所設立佳美上光企業社之營
    業項目與印刷無關，營業地點亦非在台中市○區○○○街32
    2 之2號，則台中地院96年度執全字第4460號假扣押執行事
    件在台中市○區○○○街322之2號所查封供印刷用之系爭上
    光機及系爭壓光機即非供被上訴人所經營之佳美上光企業社
    使用，無從逕認系爭上光機及系爭壓光機業經丙○○讓與所
    有權予被上訴人，被上訴人主張其已受讓系爭上光機及系爭
    壓光機之所有權，亦未能舉證以實其說，自難採信。
  4.系爭上光機係以附條件買賣方式向仲貿公司所購買，買賣價
    金為120萬元，其付款方式為訂金24萬元，交機時應付 72萬
    元，試機完成時應付24萬元，在貨款未付清前，系爭上光機
    之所有權仍歸仲貿公司所有，此有買賣合約書在卷可稽（附
    原審卷第4、5頁）。證人連原裕於原審到庭證稱系爭上光機
    之貨款，買方就尾款24萬元部分尚未付清等語（見原審卷第
    60頁），而被上訴人對系爭上光機貨款尚未付清之事實亦不
    爭執（見本院卷第51頁），足見丙○○出面向仲貿公司所購
    買之系爭上光機，應尚有部分買賣價款未支付。系爭上光機
    之貨款既未付清，則系爭上光機之所有權自仍應歸屬仲貿公
    司，被上訴人無從取得系爭上光機之所有權。
  5.台中市○區○○○街322之2號建物於台中地院96年10月26日
    查封系爭上光機及系爭壓光機時固有懸掛佳美上光廠招牌。
    但李清及丙○○均設籍在台中市○區○○○街322之2號，
    該址並以李清為戶長，此有李清、丙○○之戶籍資料附
    卷可按（附原審卷第28、30頁），且仲貿公司所出售之系爭
    上光機係運至台中市○區○○○街322之2號交貨，復經證人
    連原裕證述屬實（見原審卷第59頁），再參酌當時佳美上光
    企業社係由李清經營，足見李清之佳美上光企業社營業
    地點係在台中市○區○○○街322之2號，則台中市○區○○
    ○街322之2號建物懸掛佳美上光廠招牌，顯與被上訴人無涉
    ，不能據此推斷系爭上光機及系爭壓光機為被上訴人所有。
七、綜上所述，被上訴人並未能證明系爭上光機及系爭壓光機係
    屬其所有，即無排除台中地院就系爭上光機及系爭壓光機所
    為強制執行之權利，其請求撤銷系爭強制執行程序，應屬無
    據。原審未經詳察，遽為被上訴人有利之認定，自有未洽，
    上訴意旨指摘原判決不當，求予廢棄改判，為有理由，爰由
    本院廢棄原判決，改判如主文第二項所示。
八、據上論結，本件上訴為有理由，依民事訴訟法第 463條、第
    385條第1項前段、第450條、第78條，判決如主文。
中    華    民    國    97    年    10    月    14    日
                  民事第四庭    審判長法  官  陳蘇宗
                                      法  官  黃永祥
                                      法  官  張浴美
以上正本係照原本作成。
不得上訴。
                                      書記官  呂淑芬
中    華    民    國    97    年    10    月    15    日
                                                      Ｍ


司法院資訊處製作；財團法人民間司法改革基金會備份。
